臺灣高等法院臺中分院民事判決　九十年度上易字第四五號
　　　上　訴　人　甲○○
　　　被　上訴人　乙○○
　　　訴訟代理人　穆建中
　　　　　　　　　吳光鵬
右當事人間請求債務人異議之訴事件，上訴人對於中華民國八十九年十二月八日臺灣
苗栗地方法院八十八年度訴字第五三七號第一審判決提起上訴，本院判決如左：
    主    文
上訴駁回。
第二審訴訟費用由上訴人負擔。
    事實及理由
一、本件被上訴人起訴主張：伊於民國（下同）八十七年三月二十四日透過訴外人蘇
    家益代書之介紹，向上訴人借款新台幣（下同）一百萬元，清償日期為八十七年
    六月十八日，違約金則依每百元日息一角五分計算，並約定由被上訴人以所有之
    坐落苗栗縣獅潭鄉○○段十九份小段二一０、二一一、二一三之一、二一五、二
    一六地號等五筆土地，為上訴人設定一百五十萬元之本金最高限額抵押權，存續
    期間自八十七年三月十九日起至同年六月十八日止。惟嗣後被上訴人屆期未能清
    償，上訴人遂於八十七年十一月十九日委由訴外人蘇家益向台灣苗栗地方法院以
    八十七年度執字第四二一０號執行案件聲請強制執行，拍賣被上訴人所有之前開
    抵押物。被上訴人之妻黃呂秀鳳經鄰居告知上情後，即與蘇家益聯絡，並於八十
    八年一月十一日至蘇家益之事務所，將蘇家益所稱被上訴人積欠之本金、利息及
    執行費用共計一百十四萬五千元交付予蘇家益，並經蘇家益親筆立有收據交被上
    訴人之妻收執，並撤回上開強制執行案件。詎料上訴人於八十八年十月十三日，
    再度以台灣苗栗地方法院八十八年度執字第四一四０號案件聲請強制執行拍賣被
    上訴人之上開五筆土地，然被上訴人既已清償積欠上訴人之債務，爰依強制執行
    法第十四條第一項之規定訴請：台灣苗栗地方法院八十八年度執字第四一四０號
    拍賣抵押物強制執行事件就被上訴人所有坐落苗栗縣獅潭鄉○○段十九份小段二
    一０、二一一、二一三之一、二一五、二一六號等五筆土地所為之強制執行程序
    ，應予撤銷。經原審為被上訴人勝訴之判決，被上訴人聲明：駁回上訴。
二、上訴人則以：（一）上訴人僅委任訴外人蘇家益代書於強制執行程序中為受任人
　　而已，並非包含執行程序外之實現債權之相關行為；況上訴人並未以意思表示向
　　蘇家益或被上訴人或代被上訴人清償之第三人，表示授權予蘇家益代理上訴人於
　　強制執行外受領系爭債務之清償。（二）另我國人民將自已之印章交付他人，委
　　託該他人辦理特定事項者，比比皆是，上訴人既僅委託訴外人蘇家益處理強制執
　　行事項，其於執行事務以外，以上訴人名義受領系爭債務之清償，自不得遽認上
　　訴人應依表見代理之規定負授權人之責任。（三）況被上訴人於強制執行程序有
　　關文件均可知悉上訴人之住所，其可洽詢上訴人而未為，致誤認蘇家益為上訴人
　　之代理人，自有過失。（四）被上訴人所持蘇家益簽名之收據，僅記載為「代理
　　人蘇家益」，未表明為上訴人之代理人，且無上訴人之簽名；本票係因聲請強制
　　執行而交付蘇家益，被上訴人自不得依民法第三百零九條規定，主張訴外人係有
　　受領權人。（五）縱認訴外人蘇家益持有本票，應為債權之準占有人，但被上訴
　　人既確知蘇家益非債權人而對其清償，自不生清償之效力。（六）依蘇家益於台
　　灣板橋地方法院檢察署八十九年度偵字第二一八九四號案件中之供述及承辦檢察
　　官之簽呈所載，蘇家益應為被上訴人妻之代理人，非上訴人之代理人等語，資為
　　抗辯。並聲明：（一）原判決廢棄。（二）被上訴人在第一審之訴駁回。
三、被上訴人主張伊經訴外人蘇家益之介紹，向上訴人借用一百萬元，訂有利息、違
    約金及清償期之約定，並以系爭五筆土地為上訴人設定一百五十萬元之本金最高
    限額抵押權，嗣上訴人委由訴外人蘇家益以台灣苗栗地方法院八十七年度執字第
    四二一０號執行案件執行上開抵押物，被上訴人之妻呂秀鳳知悉後，於八十八年
    一月十一日給付蘇家益本金、利息及執行費用一百十四萬五千元，上開執行案件
    經撤回，惟上訴人復於八十八年十月十三日再度以同院八十八年度執字第四一四
    ０號執行案件聲請拍賣上開抵押物等情，已據其提出款項借用証、抵押權設定契
    約書、收據、撤回強制執行聲請狀、台灣苗栗地方法院八十七年度拍字第四三六
    號拍賣抵押物裁定及查封筆錄等為証，復經本院調閱台灣苗栗地方法院八十七年
    度執字第四二一０號、八十八年度執字第四一四０號拍賣抵押物執行卷宗核閱無
    訛，且為上訴人所不爭執，自堪信被上訴人前開主張為真正。惟上訴人以前開情
    詞置辯，則本件爭執之重點乃在被上訴人之妻呂秀鳳代被上訴人向蘇家益所為之
    給付就兩造間之債權債務是否已生清償之效力？
四、查本件上訴人委任訴外人蘇家益於台灣苗栗地方法院八十七年度執字第四二一０
    號強制執行事件中，處理兩造拍賣抵押物執行事件，並將辦理強制執行所須裁定
    等文件及印章交付蘇家益，使其得代理上訴人處理上開強制執行事件。已為上訴
    人所自認（見本院卷第三十三頁）。惟蘇家益並未對執行法院提出委任狀，僅係
    委由訴外人張正域向執行法院提出受任人為張正域之委任狀。已經証人張正域証
    述明確，並有調閱之前開執行卷足証。而委任契約僅須受任人與委任人以意思表
    示為之，不必具備一定之方式，足見上訴人與訴外人蘇家益間確定有委任契約，
    委由蘇家益辦理強制執行被上訴人上開不動產。再者，強制執行程序係執行法院
    基於債權人之請求，使用國家公權力，依執行名義內容，強制實現債權人私法上
    權利之行為，故強制執行程序本係以滿足債權人之債權為終局目的，至以進行至
    拍賣抵押物之方式或以債務人以現金清償方式或以其他任何清償方式結案，在所
　　不論；且依上訴人委任蘇家益辦理前開事務之性質、蘇家益持有上訴人交付之本
　　票、印章、抵押權設定契約書、裁定正本、借據等本件証明上訴人債權之所有文
　　件、資料等情觀之，受任人蘇家益之權限應包括滿足債權人即委任人債權之一切
　　行為，包含領取強制執行所得金額或受領債務人之主動清償在內，即代理人蘇家
　　益有受領清償之權限；況依前揭所述蘇家益持有前開証明系爭債權之全部文件、
　　上訴人之印章，受領清償後交付被上訴人之妻本票等情觀之，縱上訴人對蘇家益
　　所授予之代理權曾加限制，被上訴人不知亦非因其過失。且兩造在強制執行程序
　　中所為之和解係屬訴訟外之和解，與民事訴訟法第七十條第一項但書所稱之訴訟
　　上和解不同，本可不受特別委任之限制，強制執行案件之代理人乃得代當事人於
　　執行程序中成立訴訟外和解（最高法院五十年度台上字第一二九七號判決參照）
　　。本件上訴人授與訴外人蘇家益強制執行之代理權時，縱對「受領清償」一端曾
　　加以除外，然此項代理權之限制，依前述委託辦理強制執行之目的以觀，並非常
　　情，又為被上訴人所不知，於被上訴人妻呂秀鳳代為清償前，亦無因過失而不知
　　之情事，則依民法第一百零七條規定，上訴人要亦不得執此對抗善意之被上訴人
　　。雖上訴人辯稱：被上訴人於強制執行程序有關文件均可知悉上訴人之住所，其
　　可洽詢上訴人而未為，致誤認蘇家益為上訴人之代理人，自有過失云云。然被上
　　訴人於執行法院八十七年度執字第四二一０號執行案件中，均因遷移而未能收受
　　送達，其不知向上訴人求証，自難指為過失。
五、按債之清償，得由第三人為之；依債務之本旨，向債權人或其他有受領權人為清
    償，經其受領者，債之關係消滅。民法第三百十一條第一項、第三百零九條第一
    項分別定有明文。而本件訴外人蘇家益係上訴人之代理人，就代為受領清償應含
    其代理權之範圍，已如前述，被上訴人之妻呂秀鳳復係依上訴人代理人蘇家益之
　　計算，代為清償一百一十四萬五千元，亦據証人呂秀鳳証述甚詳，則本件兩造債
　　權債務關係自因有受領權人之受領清償而消滅。再按，債權証書已返還者，推定
　　其債之關係消滅，民法第三百二十五條第二項定有明文。本件被上訴人經由訴外
　　人蘇家益之介紹向上訴人借款時開立有一百萬元之款項借用証及同額之本票，被
　　上訴人之妻呂秀鳳將借款本金、利息及違約金等共一百一十四萬五千元交付蘇家
　　益，蘇家益則返還其所持有之本票，並以代理人身份交給收據一紙等情，有收據
　　附卷足稽，並經証人呂秀鳳到審証述明確，復為上訴人所不爭。足認蘇家益確已
　　經該本票交還予被上訴人，而該本票款項與借用証之金額相同，依社會常情，兩
　　者均同為証明借貸事實之用，現被上訴人既已受領返還証明債權文件之一的本票
　　，復由蘇家益以代理人身分書寫、交付收據一紙，依前揭說明，債權証書之一既
　　已返還，自應推定兩造間債之關係消滅。
六、再查，訴外人蘇家益於台灣板橋地方法院檢察署八十九年度偵字第二一八九四號
    案件中固供稱，被上訴人之妻呂秀鳳確交予伊一百一十四萬五千元要代為償還上
    訴人，但上訴人不收等語，有調閱之前開卷証附卷足按。惟蘇家益既為上訴人辦
    理系爭土地強制執行之代理人有代為受領清償之權利於先，復表明為債權人代理
　　之意旨簽發收據，受領被上訴人之妻所為之清償，再將上訴人所簽發之本票一併
　　交還被上訴人之妻，以為被上訴人清償之依據；自不能因其受領呂秀鳳之給付行
　　為而直認其係呂秀鳳或被上訴人清償行為之代理人。至該案檢察官簽呈固以蘇家
　　益受被上訴人委請代為償還一百十四萬五千元予上訴人云云，惟依偵查卷內，蘇
　　家益之供述，既不足以認其係被上訴人之代理人，該簽呈目的係簽請分偵案辦理
　　，上開簽呈內容亦不足以遽認蘇家益係被上訴人或其妻之代理人。
七、末按執行名義成立後，如有消滅或妨礙債權人請求之事由發生，債務人得於強制
    執行程序終結前，向執行法院對債權人提起異議之訴，強制執行法第十四條第一
    項定有明文。本件上訴人以台灣苗栗地方法院八十七年度拍字第四三六號拍賣抵
    押物裁定為執行名義，向執行法院聲請對被上訴人之前開五筆土地為強制執行，
    惟被上訴人之妻呂秀鳳既已於八十八年一月十一日對上訴人之代理人為清償，並
    取回債權憑証之本票，是上訴人之請求償應已消滅。從而，被上訴人請求撤銷台
    灣苗栗地方法院八十八年度執字第四一四０號拍賣抵押物強制執行事件就被上訴
    人所有坐落苗栗縣獅潭鄉○○段十九份小段二一０、二一一、二一三之一、二一
    五、二一六號等五筆土地所為之強制執行程序，為有理由，應予准許。是則原審
    所判，於法並無不合。上訴意旨指摘原判決不當，求予廢棄改判，為無理由，應
    予駁回其上訴。另兩造其餘攻擊防禦方法，於判決之結果不生影響，自無庸一一
    論究，併此敘明。
八、據上論結，本件上訴為無理由，依民事訴訟法第四百四十九條第一項、第七十八
    條，判決如主文。
中　　　華　　　民　　　國　　九十一　　年　　　三　　　月　　　六　　　日
~B1民事第六庭審判長法　官　吳火川
~B2　　　　　　　　法　官　陳繼先
~B3　　　　　　　　法　官　吳惠郁
右為正本係照原本作成。
不得上訴。
~B　　　　　　　　書記官　柯孟伶
中　　　華　　　民　　　國　　九十一　　年　　　三　　　月　　　七　　　日
                                                                        Ｈ
